臺灣高雄地方法院民事判決　　　　　　　94年度訴字第3139號
原　　　告　戊○○
訴訟代理人　陳平如　律師
被　　　告　乙○○
　　　　　　　　　　3 號
當事人間請求給付欠款事件，本院於民國96年7 月4 日言詞辯論
終結，判決如下：
    主  文
原告之訴及假執行之聲請均駁回。
訴訟費用由原告負擔。
    事實及理由
一、本件原告主張：訴外人郭靜真前於如附表所示之時間，先後
    向原告借貸如附表所示金額之款項，共計新臺幣（下同）62
    萬元。又訴外人郭靜真前經原告之介紹，參加訴外人丙○○
    於民國94年4 月25日所召募每會1 萬元之民間互助會2 會，
    先後於94年4 月25日、94年5 月25日得標，詎訴外人郭靜真
    自94年9 月25日起即未繳納死會之會款，原告乃陸續為訴外
    人郭靜真清償死會之會款，共計24萬元。另訴外人郭靜真前
    經原告之介紹，參加訴外人丙○○於94年6 月29日所召募每
    會5,000 元之民間互助會1 會，亦於94年6 月29日得標，詎
    訴外人郭靜真自94年9 月21日起即未繳納死會之會款，原告
    復陸續為訴外人郭靜真清償死會之會款，共計7 萬元。故訴
    外人郭靜真對於原告應有62萬元之借款債務及31萬元之不當
    得利債務，共計93萬元之債務（下稱系爭債務）。嗣因訴外
    人郭靜真無意清償，且原告向訴外人郭靜真表示欲要求其夫
    即被告承擔系爭債務後，訴外人郭靜真亦要求原告找尋被告
    ，原告乃於94年9 月26日與訴外人己○○一同前往被告住處
    ，找尋被告，又因被告要求核算債務金額，故原告於94年9
    月27日帶同訴外人郭靜真簽發之本票，再次與訴外人己○○
    一同前往被告住處，經雙方檢視訴外人郭靜真簽發之本票及
    核對債務金額後，兩造間成立民法第300 條所定之債務承擔
    契約。詎被告迄今均未清償其所承擔之系爭債務，爰依兩造
    間成立之民法第300 條所定之債務承擔契約，請求被告清償
    債務。退而言之，如認兩造間成立之債務承擔契約，與民法
    第300 條之債務承擔契約不同，而為重疊的債務承擔契約，
    原告亦應可請求被告清償債務。爰提起本訴。聲明求為判決
    ：被告應給付原告93萬元及自起訴狀繕本送達之翌日起至清
    償日止，按週年利率5%計算之利息，並願供擔保請准宣告假
    執行。
二、被告辯稱：伊並未承擔訴外人郭靜真對於原告之系爭債務，
    兩造間並無債務承擔契約存在。再若兩造間確有民法第300
    條所定之債務承擔契約，訴外人丁○○即已脫離債務關係，
    然原告事後仍要求訴外人丁○○出面處理債務，可見兩造間
    並無民法第300 條所定之債務承擔契約存在。且債務承擔契
    約，對於當事人權利義務影響甚鉅，竟無書面契約，亦有違
    經驗法則等語。聲明求為判決：原告之訴及假執行之聲請駁
    回，如受不利之判決，願供擔保請准免為假執行。
三、兩造不爭執之事項：
  (一)原告所持有發票人為訴外人郭靜真，票載發票日與如附表所
    示時間相同，面額與如附表所示之金額相同之本票8 紙，確
    係訴外人郭靜真所簽發。
  (二)訴外人郭靜真前經原告之介紹，參加訴外人丙○○於94年4
    月25日所召募每會1 萬元之民間互助會2 會，先後於94年4
    月25日、94年5 月25日得標，詎訴外人郭靜真自94年9 月25
    日起即未繳納死會之會款，原告乃陸續為訴外人丙○○清償
    死會之會款，共計24萬元。另訴外人郭靜真前經原告之介紹
    ，參加訴外人丙○○於94年6 月29日所召募每會5,000 元之
    民間互助會1 會，亦於94年6 月29日得標，詎訴外人郭靜真
    自94年9 月21日起即未繳納死會之會款，原告復陸續為訴外
    人丙○○清償死會之會款，共計7 萬元。
四、得心證之理由：
  (一)按民事訴訟如係由原告主張權利者，應先由原告負舉證之責
    ，若原告先不能舉證，以證實自己主張之事實為真實，則被
    告就其抗辯事實即令不能舉證，或其所舉證據尚有疵累，亦
    應駁回原告之請求（最高法院17年上字第917 號判例參照）
    。次按，第三人與債權人訂立契約承擔債務人之債務者，其
    債務於契約成立時，移轉於該第三人，民法第300 條定有明
    文。該條所定之債務承擔契約，係以移轉債務於第三人為目
    的之契約，第三人與債權人間一有此項契約之成立，債務即
    移轉於第三人，嗣後原債務人即不復負擔債務（最高法院23
    年上字第3008號判例意旨參照）。故承擔何項債務及其數額
    、移轉債務於第三人，自屬民法第300 條所定債務承擔契約
    必要之點，苟當事人對於前揭事項意思表示未能一致，民法
    第300 條所定之債務承擔契約自無從成立。再按，第三人與
    債權人訂立之契約，係由該第三人加入為債務人，而與原債
    務人就同一債務各負全部給付之責任者，學說上為重疊的債
    務承擔，與民法第300 所規定之免責的債務承擔不同，原債
    務人就其債務仍與該第三人連帶負其責任（最高法院23年上
    字第1377號判例足參）。又重疊的債務承擔，既以由該第三
    人加入為債務人，而與原債務人就同一債務各負全部給付之
    責任，為其內容。則承擔何項債務及其數額、由該第三人加
    入為債務人而與原債務人就同一債務各負全部給付之責任，
    應屬重疊的債務承擔契約必要之點，苟當事人對於上開事項
    意思表示未能一致，重疊的債務承擔契約，亦無由成立。
  (二)本件原告主張兩造間於94年9 月27日在被告住處，成立民法
    第300 條規定之債務承擔契約，或重疊的債務承擔契約之事
    實，雖據其聲請訊問證人甲○○、己○○為證，惟為被告所
    否認，而以前揭情詞置辯。經查：
    1.證人甲○○於本院95年3 月10日言詞辯論時證述：伊見過
      原告1 次，約於94年11月17日在伊任職單位接待處，與原
      告見面，當日聽見原告陳稱被告先前承諾負擔訴外人郭靜
      真所欠債務，被告陳稱當初係表示欲先瞭解核計訴外人郭
      靜真及自身之債務，嗣原告陳述被告當初業已承諾幫助訴
      外人郭靜真清償債務，被告則稱核計債務，業已超過所能
      負擔之範圍，無法負擔，且債務係訴外人郭靜真與原告間
      所生，希望原告另找訴外人郭靜真處理等語（參見本院卷
      第32頁、第33頁），可見兩造於94年11月17日原告前往被
      告任職單位，與原告洽談時，對於被告曾否表示願為訴外
      人郭靜真清償或負擔債務，即各執一詞，自不足據為有利
      原告之認定。
    2.證人己○○於本院95年3 月10日言詞辯論時雖證稱：94年
      9 月26日伊陪同原告至被告住處，被告陳稱應視訴外人郭
      靜真積欠若干債務，再行核計，94年9 月27日伊與原告再
      至被告住處，被告則稱應先結算，視其能力能夠償還若干
      如何償還，即整合訴外人郭靜真積欠債務若干如何清償，
      當日有算出債務約90餘萬元。伊第二次陪同原告前往軍中
      時，與甲○○在接待室交談時，被告有答應償還，表示有
      能力則負責償還，94年9 月27日當日被告有答應以其能力
      範圍，負擔系爭債務云云。惟查：
      (1)證人甲○○於本院95年3 月10日言詞辯論時，雖證稱見
        過原告1 次，惟未證稱曾經聞見被告承諾償還系爭債務
        之事實，再觀之譯自證人甲○○所提供，錄有其與原告
        見面當日即94年11月17日對話內容錄音光碟之94年11月
        17日錄音譯文（下稱94年11月17日錄音譯文，參見本院
        卷第181 頁至第203 頁），可知被告於94年11月17日，
        在訴外人甲○○及蔡宗昆主任詢問其是否願意承擔訴外
        人郭靜真之債務時，均明確表示無法接受等情（參見本
        院卷第189 頁、第190 頁），核與證人己○○前揭證述
        第二次至軍中，與證人甲○○在接待室交談時，被告有
        答應償還云云，已有不符。
      (2)觀諸卷附兩造均不爭執其真正之94年12月16日錄音譯文
        ，可知證人己○○於94年12月16日陪同原告前往被告住
        處，向被告催討債務時，向被告陳稱：「你要是這麼硬
        ，要不然就那個，我告訴你，我們錢討不到我們也有心
        理打算，我們找軍中人事一直找找到你軍中呆不下去，
        就對了是不是？」、「到軍中牽布條、寫布條看牽布條
        要不要緊？牽門口，牽乙○○惡質，軍營四週都掛白布
        條」、「軍中盡量找，壓到讓他無法做」、「這筆帳也
        有我的關係」、「我跟你講這債務，債務跟我有關係，
        你知道嗎？」、「你不知死活，你還那個。……譬如說
        你欠我的錢，我被欠錢的人，還要給你們那個？今天我
        要走我的『社會步』，我找你兒女找不到嗎？我就一下
        就好了是不是？我既然我跟你講過了，錢討不到就討不
        到，既然討不到最後的打算。對不對？我們何必跟你說
        那麼多」、「我可以說：我今天是她的代表人，她放給
        我處理，你趕我出去。你跟我使『硬的』，我也跟你使
        『硬的』。法院先走一走再說。法院先走一走再說。我
        打輸也沒關係。我碰到了，我打輸『社會事』」（參見
        卷附12月16日談話錄音書面文字檔，本院卷第213 頁至
        第214 頁、第219 頁、第233 頁、第239 頁、第240 頁
        、第242 頁）等語，可知證人己○○陪同原告向被告討
        債時，陳稱訴外人郭靜真積欠原告之系爭債務，與其有
        關，且其陪同原告向被告催討債務時，業已語帶恐嚇，
        顯然已將系爭債務之處理，視為個人之事務，則其於本
        院言詞辯論所為之證言，自不免偏頗迴護，尚難遽予採
        信。
      (3)況且，證人己○○前揭證言縱或屬實，因證人己○○於
        本院言詞辯論時證稱：被告陳稱應先結算，視其能力能
        夠清償若干如何清償，被告有答應以其能力範圍，負擔
        系爭債務等語（參見本院95年3 月10日言詞辯論筆錄，
        本院卷第34頁、第36頁），可知兩造間對於被告承擔系
        爭債務中之何項債務及其數額並不確定。且證人己○○
        於本院言詞辯論時證述：被告並未表示訴外人郭靜真之
        債務由其承擔，訴外人郭靜真即不負擔債務，亦未表示
        系爭債務將來由其負擔，是否清償，均與訴外人郭靜真
        無關，當時之意思應係被告應該清償，惟未表示僅能針
        對被告，當時伊等向被告陳稱應找尋訴外人郭靜真出面
        ，被告陳稱無法找到，被告即與伊等商議債務，被告僅
        陳稱有能力，則負責償還等語（參見本院95年3 月10日
        言詞辯論筆錄，本院卷第34頁、第35頁），足見兩造對
        於系爭債務是否移轉於被告，或由被告加入與訴外人郭
        靜真就系爭債務各負全部給付之責任，亦無合意。準此
        ，兩造間對於被告承擔系爭債務中之何項債務及其數額
        、是否移轉系爭債務於被告，既然未能意思表示一致，
        且對於被告承擔系爭債務中之何項債務及其數額、被告
        是否加入與訴外人郭靜真就系爭債務各負全部給付之責
        任，亦未能意思表示一致，揆諸前揭說明，民法第300
        條所定之債務承擔契約或重壘的債務承擔契約，均無從
        成立。從而，證人己○○前揭證言縱或屬實，亦不足以
        證明兩造間確已成立民法第300 條所定之債務承擔契約
        或重疊的債務承擔契約。
    3.再原告雖主張：被告於95年2 月8 日言詞辯論時陳稱「戊○○當初在9 月26日與己○○到我的住處，我說要核算金
      額，才能承諾」、「9 月27日他來我家，拿我前妻的本票
      ，核算金額沒有錯」等語，核與原告主張相符，且被告陳
      稱「核算金額，才能承諾」等語，即表示雙方就債務金額
      如能核算確認無誤，被告即承諾負擔該債務，且被告如無
      意承擔債務，毋庸檢視訴外人郭靜真簽發之本票，並核算
      債務金額，足見被告已向原告表示系爭債務由其承擔云云
      。惟查，細繹被告於95年2 月8 日言詞辯論時陳述之內容
      ，可知被告於當日言詞辯論時，乃陳稱「戊○○當初在9
      月26日與己○○到我的住處，我說要核算金額，才能承諾
      。且也要經過我太太的確認，我當初沒有承認」、「9 月
      27日他來我家，拿我前妻的本票，核算金額沒有錯，另外
      拿利息表給我，是10天為1 期，利息是最高36分，最低21
      分。我與我太太協議離婚後，我太太沒有告訴我他的債務
      ，所以，我沒有辦法概括承受，只有說銀行的債務由我承
      擔」等語（參見本院卷第22頁），即陳述其於94年9 月26
      日當日乃告知原告應先核算金額，且經訴外人郭靜真之確
      認，始能為承諾與否之決定，嗣原告於94年9 月27日，以
      訴外人郭靜真簽發之本票予其核算，經核算結果金額無誤
      ，原告並有告知利息計算方式，其因訴外人郭靜真於協議
      離婚時，並未告知債務數額，故無法承受等情。參以原告
      否認有被告於前揭言詞辯論時所述收取利息之情事。可知
      原告無非係截取被告於95年2 月8 日言詞辯論時陳述之一
      、二語，以斷章取義方式，主張被告陳述與其主張相符，
      自不足採。其次，「核算金額，才能承諾」等語，顯係指
      核算債務金額後，始能為承諾之決定，而非核算確認無誤
      ，即承諾承擔債務。再被告曾經檢視訴外人郭靜真簽發之
      本票，並核算債務金額，充其量僅能證明被告曾經有意於
      檢視訴外人郭靜真簽發之本票，並核算債務金額後，再為
      是否為訴外人郭靜真清償系爭債務或承擔系爭債務與否之
      決定，尚不能證明與原告間業已成立民法第300 所定之債
      務承擔契約或重疊的債務承擔契約。原告主張被告表示「
      核算金額，才能承諾」，即表示核算確認無誤，即承諾負
      擔債務，且被告如無意負擔債務，毋庸檢視訴外人郭靜真
      簽發之本票，並核算債務金額，均不足採，其據以推論被
      告已向原告表示系爭債務由其承擔，亦無足取。
    4.原告另雖主張：自證人甲○○所提供，錄有其與原告見面
      當日即94年11月17日對話內容錄音光碟中錄得原告陳稱：
      「我跟你說，跟你說句話，你是不是當初時，26號我在你
      那裡說，27號債務計算出來，28號你有意思要還這條錢，
      說過一句話，你要還我這條錢，我很高興，我要你太太在
      場，你還我這條錢，我要接受」等語，被告則稱：「對阿
      ，沒有錯阿」等語（參見民事準備書(四)狀所載之譯文，本
      院卷第266 頁，此段譯文雖未見於本院卷第181 頁至第
      203 頁所附之94年11月17日錄音譯文，惟經本院勘驗結果
      ，證人甲○○所提供，錄有其與原告見面當日即94年11月
      17日對話內容錄音光碟中23分40秒至24分，確有此段譯文
      之對話內容），可證被告表示有意承擔系爭債務。又上開
      錄音光碟內錄得原告陳稱：「27日我又去你家，你跟我說
      這個帳你要還」等語，被告陳述：「我是跟你說，我整個
      要統計一下到底有多少」等語；原告陳稱「對，但是你有
      答應說要還，所以我才會找你」等語，被告陳述「我是說
      盡我的能力呀」，原告陳稱：「對呀！你竟然」等語（參
      見94 年11 月17日錄音譯文，本院卷第183 頁），足證被
      告有承認盡其能力承擔債務云云。惟按，民法第300 條之
      債務承擔契約，係以移轉債務於第三人為目的之契約，重
      疊的債務承擔契約，則係以由第三人加入為債務人，而與
      原債務人就同一債務各負全部給付之責任，為其內容之契
      約，與第三人清償債務，均不相同。次按，第三人之清償
      ，債務人有異議時，債權人得拒絕其清償。但第三人就債
      之履行有利害關係者，債權人不得拒絕，民法第311 條第
      2 項亦有明文。查觀之兩造間前揭對話，充其量僅能認定
      被告與原告交談時，曾提及為訴外人郭靜真清償債務一事
      ，惟原告表示如訴外人郭靜真在場，同意被告為訴外人郭
      靜真清償債務，以及被告曾向原告陳稱願視其能力，清償
      系爭債務，至於兩造嗣後對於被告為訴外人郭靜真清償債
      務是否意思表示合致一事，尚無從據以論斷，遑論上開對
      話並未提及民法第300 條之債務承擔契約或重疊的債務承
      擔契約，原告主張以前揭對話之內容，可證被告表示有意
      承擔系爭債務，且有承認盡其能力承擔債務，自不足採。
    5.復參以系爭債務之金額，高達93萬元，且是否移轉系爭債
      務於被告，訴外人郭靜真不復負擔債務，或由被告加入為
      債務人，而與訴外人郭靜真就系爭債務各負全部給付之責
      任，不論對於原告、被告均影響甚鉅，並酌以原告於借款
      予訴外人郭靜真之際，即已要求訴外人郭靜真簽發本票，
      藉以保全證據，以便日後以訴訟方式求償，可知原告對於
      應要求契約相對人書立字據或簽發本票，藉以保全證據，
      以便日後以訴訟方式求償，應知之甚詳，若原告與被告之
      間確有民法第300 條所定之債務承擔契約或重疊的債務承
      擔契約，豈有未要求被告當場書立字據或另行簽發本票，
      亦未要求被告於甫經雙方檢視之訴外人郭靜真簽發之本票
      背面背書，藉以保全證據，以便日後以訴訟方式求償之理
      ？益徵原告前揭主張，與常情有悖，尚難遽予採信。
    6.此外，原告復未能舉出其他證據以實其說，其主張與被告
      間有民法第300 條所定之債務承擔契約或重疊的債務承擔
      契約存在，均不足採。又兩造間既無民法第300 條所定之
      債務承擔契約或重疊的債務承擔契約，原告主張本於民法
      第300 條所定債務承擔契約或重疊的債務承擔契約之法律
      關係，請求被告清償系爭債務及遲延利息，自屬無據。
五、綜上所陳，原告主張本於民法第300 條所定債務承擔契約或
    重疊的債務承擔契約之法律關係，請求被告給付原告93萬元
    及自起訴狀繕本送達之翌日起至清償日止，按週年利率5%計
    算之利息，為無理由，應予駁回。又原告之訴既經駁回，其
    假執行之聲請，因訴之駁回而失所附麗，應併予駁回。
六、本件事證已臻明確，兩造其餘攻擊防禦方法，經本院審酌後
    ，認與判決結果不生影響，無一一論述必要，附此敘明。
七、據上論結，本件原告之訴為無理由，依民事訴訟法第78條，
    判決如主文。
中　　華　　民　　國　　96　　年　　7 　　月　　18　　日
                        民事第三庭  法  官  伍逸康
以上正本證明與原本無異。
如不服本判決，應於送達後20日內，向本院提出上訴狀並表明上
訴理由，如於本判決宣示後送達前提起上訴者，應於判決送達後
10日內補提上訴理由書（須附繕本）。
中　　華　　民　　國　　96　　年　　7 　　月　　20　　日
                                    書記官  林雯琪
附表：
┌──┬────────┬────────┐
│編號│    時間        │  金額（新臺幣）│
├──┼────────┼────────┤
│ 1  │  94年5 月23日  │  5 萬元        │
├──┼────────┼────────┤
│ 2  │  94年7 月21日  │  8 萬元        │
├──┼────────┼────────┤
│ 3  │  94年7 月25日  │  22萬元        │
├──┼────────┼────────┤
│ 4  │  94年7 月27日  │  5 萬元        │
├──┼────────┼────────┤
│ 5  │  94年7 月27日  │  5 萬元        │
├──┼────────┼────────┤
│ 6  │  94年7 月28日  │  3 萬元        │
├──┼────────┼────────┤
│ 7  │  94年8 月4 日  │  4 萬元        │
├──┼────────┼────────┤
│ 8  │  94年9 月15日  │  10萬元        │
├──┼────────┴────────┤
│    │          共計      62萬元        │
└──┴─────────────────┘
